【裁判字號】    98,交抗,698
【裁判日期】    981001
【裁判案由】    聲明異議
【裁判全文】
臺灣高等法院高雄分院刑事裁定         98年度交抗字第698號
抗  告  人  交通部公路總局高雄區監理所
代  表  人  乙○○
受處分  人  甲○○
上列抗告人因違反道路交通管理處罰條例聲明異議案件，不服臺
灣高雄地方法院中華民國98年8 月31日裁定（98年度交聲字第23
48號），提起抗告，本院裁定如下：
    主  文
抗告駁回。
    理  由
一、抗告意旨略以：(一)查道路交通管理處罰條例第35條第1 項第
    1 款規定：酒精濃度超過規定標準之汽車駕駛人，處新臺幣
    1 萬5 千元以上6 萬元以下罰鍰，並當場移置保管該汽車及
    吊扣其駕駛執照1 年。次查道路交通管理處罰條例第68條新
    修正條文，並無免除規定，按汽車駕駛執照為駕駛汽駕駛執
    照1 年。按汽車駕駛執照為駕駛汽車之許可憑證，而我國依
    車輛分類區○於道路交通安全規則第53條規定各類車種之駕
    駛執照，惟依同規則第61條規定，民眾已具備較低級車類駕
    駛資格後，當其取得高一級車類駕駛資格時，基於1 人1 照
     (汽車駕駛執照或機車駕駛執照）之原則，係應換發較高一
    級車類之駕駛執照，因其具備較低級車類之駕駛資格，故憑
    其換發取得較高一級車類之駕駛執照，准其駕駛較低級車類
    之車輛。次按95年3 月1 日修正施行前之道路交通管理處罰
    條例第68條規定，汽車駕駛人違反道路交通規則受吊扣或吊
    銷駕駛執照處分時，依法吊扣或吊銷其道路交通安全規則第
    53條所准予駕駛較低級車類駕駛資格外，亦包括同規則第61
    條所准予駕駛較低級車類之駕駛資格。惟95年3 月1 日施行
    道路交通管理處罰條例第68條修正條文規定後，如汽車駕駛
    人領有汽車及機車駕駛執照者，其若係駕駛汽車違規應受吊
    扣駕照處分，當以吊扣其所領有憑以許可駕駛汽車行駛道路
    之汽車駕駛執照；若駕駛機車違規應受吊扣駕照處分，則吊
    扣其領有之機車駕駛執照，復如駕駛人係僅領有汽車駕駛執
    照，而依道路交通安全規則第61條所准予駕駛較低級車類之
    駕駛資格時，當依違規行為時所憑之駕駛執照為裁處。故本
    案駕駛人領有職業大貨車駕駛執照騎乘輕型機車違規屬實，
    自應以其領有之職業大貨車駕駛執照為吊扣處分。(二)查酒駕
    吊扣駕駛執照處分之目的並非僅為處罰違反道路交通管理事
    件之行為人而已，尚有以暫時禁止行為人於道路上駕駛，以
    免造成用路人重大傷亡，倘職業大貨車駕駛執照所有人因酒
    駕機車違反道路交通管理處罰條例第35條規定，但由於其無
    機車駕照而得以免於吊扣處分，顯有違公平原則，更無異容
    許此不安全駕駛人仍可以反覆經常酒後駕駛，致對其他無辜
    用路人遭受危險性相對較高，此非對酒駕處分違規立法之目
    的。況以其輕率酒後違規行為，顯然漠視自身對保持交通安
    全之責任，亦不顧其他用路人之生命、身體、健康之危害及
    他人家庭完整，生計維持，自不得於酒後違規遭吊扣駕駛執
    照後，反指自己工作權遭剝奪，家庭生計無法維持，這豈為
    事理之平。(三)故本所依規定填製之高監營裁字第裁80-N0000
    0000號裁決書裁處吊扣異議人甲○○職業大貨車駕駛執照12
    個月，施以道安講習，應無不合，爰依法提起抗告，請求撤
    銷原裁定云云。
二、聲明異議意旨略以：受處分人因工作跟同事飲酒騎車不慎撞
    上電線桿，而遭吊扣大貨車駕駛執照，惟因受處分人目前需
    要駕駛大貨車工作謀生，爰依法聲明異議，請求撤銷關於吊
    扣駕駛執照12個月此部分之處分，讓受處分人繼續駕駛大貨
    車以謀生計等語。
三、按汽車駕駛人，駕駛汽車經測試檢定酒精濃度超過規定標準
    者，處1 萬5 千元以上6 萬元以下罰鍰，並當場移置保管該
    汽車及吊扣其駕駛執照1 年；因而肇事致人受傷者，並吊扣
    其駕駛執照2 年；致人重傷或死亡者，吊銷其駕駛執照，並
    不得再考領，道路交通管理處罰條例第35條第1 項第1 款定
    有明文。次按汽車駕駛人，有道路交通管理處罰條例第35條
    第1項 規定之情形者，應接受道路交通安全講習，同條例第
    24條第1 項第2 款亦有明定。
四、經查：受處分人於民國96年5 月11日晚上6 時55分許，酒後
    騎乘車號ZHA-518 號輕型機車，行經高雄大寮鄉○○路時，
    因不勝酒力自摔倒地，經到場處理員警測得呼氣中酒精濃度
    達每公升1.86毫克，遂予製單舉發，嗣經原處分機關以受處
    分人違規事實明確，依道路交通管理處罰條例第35條第1 項
    第1 款規定，於98年8 月12日以高監營裁字第裁80-N000000
    00號裁處受處分人吊扣駕駛執照12個月等事實，此為受處分
    人自承確有酒後駕車行為在卷，且有上開舉發通知單、原處
    分機關上開裁決書及原審法院96年度交簡字第2874號刑事簡
    易判決各1 份附卷可稽，是受處分人酒後酒精濃度超過規定
    標準，仍於上開時、地駕駛輕型機車之違規事實明確，堪以
    認定。
五、次按道路交通管理處罰條例第68條曾於94年12月14日修正公
    布，並自95年3 月1 日開始施行。原條文規定：「汽車駕駛
    人，因違反本條例及道路交通安全規則之規定，受吊扣或吊
    銷駕駛執照處分時，吊扣或吊銷其持有各級車類之駕駛執照
    」，修正後改為：「汽車駕駛人，因違反本條例及道路交通
    安全規則之規定，受吊銷駕駛執照處分時，吊銷其持有各級
    車類之駕駛執照」。觀其提案修正理由「原條文將違法或違
    規駕駛人所持有各級車類之駕駛執照一併吊扣或吊銷失之過
    酷，影響人民工作及生活甚鉅，爰修正之」，此業據立法院
    公報第94卷第70期院會紀錄記載明確。顯見依現行道路交通
    管理處罰條例規定，不得吊扣駕駛人所持有他級駕駛執照，
    亦即於為吊扣駕駛人駕駛執照之處分時，僅得吊扣駕駛人違
    規時所駕駛該級車類之駕駛執照，以限制其繼續駕駛該級車
    類行駛道路之權利。
六、再按行政行為，採取之方法所造成之損害不得與欲達成目的
    之利益顯失均衡，行政程序法第7 條第3 款定有明文。又依
    道路交通安全規則第61條第1 項第3 款規定，汽車駕駛人取
    得高一級車類之駕駛資格者，應換發駕駛執照，並准其駕駛
    較低級車類之車輛，已領有大貨車駕駛執照者，得駕駛小型
    車、輕型機器腳踏車。本件受處分人領有職業大貨車執照，
    本可直接允許其得騎乘輕型機車，受處分人於酒駕違規時自
    非「無照駕駛」情形。又本件受處分人雖無較低級車類之輕
    型機車駕駛執照可供吊扣，然行政行為採取方法所造成之損
    害，不得與所欲達成目的之利益顯失均衡，則在本件受處分
    人無自小客車駕駛執照可供吊扣之情形下，吊扣其職業大貨
    車駕駛執照，雖可達成禁止受處分人繼續酒後駕駛之目的，
    然亦同時造成剝奪受處分人駕駛其他各類車輛之結果，甚至
    將因而影響其工作及生計，所造成之損害與所欲達成目的之
    利益，顯然失衡，復與前揭道路交通管理處罰條例第68條之
    修正意旨不符，有違法律保留原則。
七、至上開道路交通安全規則對於汽車駕駛執照之管理，採取一
    人一照原則，固導致越級駕駛人違規酒駕時，受有無須吊扣
    駕駛執照之利益，然此關於駕駛執照管理所衍生之執行困難
    或法規漏洞，宜由修法方式解決，尚不得擴張解釋，於駕駛
    人無較低級車類駕駛執照可供吊扣時，即率爾代以吊扣其所
    領有之較高級車類之駕駛執照。
八、綜上所述，修正後道路交通管理處罰條例第68條規定既將「
    吊扣」二字刪除，是違規駕駛人受有吊扣駕駛執照之處分時
    ，即不得再吊扣其持有各級車類之駕駛執照，僅能於受吊銷
    駕駛執照處分時，始吊銷其持有各級車類之駕駛執照。則本
    件受處分人既係因酒後違規駕駛輕型機車，自僅能吊扣受處
    分人輕型機車之駕駛執照，不得代以吊扣其他種類之駕駛執
    照，原處分機關未審酌前開新修正之法律規定，逕對受處分
    人裁處吊扣駕駛執照12個月之處分（即受處分人聲明異議部
    分），自於法未合。
九、原審因而認抗告人依道路交通管理處罰條例第35條第1 項第
    1 款之規定，裁處吊扣受處分人職業大客車駕駛執照12個月
    ，尚有不當，因而將原處分該部分撤銷，並諭知該撤銷部分
    不罰，本院經核並無違誤。抗告人以前開情詞，指摘原裁定
    不當，為無理由，應予駁回。
十、據上論結，應依道路交通案件處理辦法第26條，刑事訴訟法
    第412 條，裁定如主文。
中    華    民    國    98    年    10    月    1     日
                  刑事第七庭    審判長法  官  莊飛宗
                                      法  官  陳明富
                                      法  官  蔡廣昇
以上正本證明與原本無異。
本裁定不得再抗告。
中    華    民    國    98    年    10    月    1     日
                                      書記官  曾允志


司法院資訊處製作；財團法人民間司法改革基金會備份。
